【裁判字號】    98,交聲更,13
【裁判日期】    980911
【裁判案由】    交管條例聲異
【裁判全文】
臺灣板橋地方法院交通事件裁定        98年度交聲更字第13號
原處分機關  交通部公路總局臺北區監理所
異  議  人
即受處分人  甲○○
上列受處分人因違反道路交通管理處罰條例案件，對於交通部公
路總局臺北區監理所97年11月12日北監自裁字第40-BB0000000號
裁決（原舉發通知單案號：高市警交相字第BB0000000 號），聲
明異議，經本院於98年1 月7 日裁定後（97年度交聲字第3326號
），異議人不服提起抗告，經臺灣高等法院裁定（98年度交抗字
第578 號）撤銷原裁定發回本院，本院裁定如下：
    主  文
原處分撤銷。
甲○○汽車駕駛人，不遵守道路交通標線之指示，處罰鍰新臺幣
玖佰元。
    理  由
一、原處分意旨略以：異議人即受處分人甲○○於民國96年2 月
    24日12時44分許，駕駛車牌號碼8408-DF 號自用小客車，行
    經高雄市○○區○○路與瑞仁路口，因有不遵守道路交通標
    線之指示之違規，經科學儀器照相採證逕行舉發，並為高雄
    市政府警察局交通警察大隊員警填製高市警交相字第BB0000
    000 號舉發通知單（下稱舉發單），掛號郵寄至異議人戶籍
    地址臺北縣永和市○○路39巷24弄11號2 樓，因不獲會晤應
    受送達人本人，亦無受領文書之同居人、受僱人或應送達處
    所之接收郵件人員等代收人得代為收受，嗣因招領逾期，由
    郵政機關退回原舉發機關後，原舉發機關乃將前開舉發通知
    單交由郵政機關於96年3 月8 日寄存於永和郵局招領以為送
    達。惟受處分人並未到案陳述不服舉發或繳納罰鍰，原處分
    機關以異議人違規事實明確，已逾應到案日期，依道路交通
    管理處罰條例第60條第2 項第3 款及違反道路交通管理事件
    統一裁罰基準表之規定，於97年11月12日以北監自裁字第40
    -BB0000000號裁決書裁處罰鍰新臺幣（下同）1,800 元，前
    開裁決書掛號郵寄至異議人戶籍地址臺北縣永和市○○路39
    巷24弄11號2 樓，因不獲會晤應受送達人本人，亦無受領文
    書之同居人、受僱人或應送達處所之接收郵件人員等代收人
    得代為收受，嗣因招領逾期，由郵政機關退回原舉發機關後
    ，原舉發機關乃將前開舉發通知單交由郵政機關於97年11
    月19日寄存於永和郵局招領以為送達。惟異議人前於93年4
    月30日向交通部公路總局臺北區監理站申請增設通信地址臺
    北縣永和市○○路75巷25弄5 號2 樓，本案裁決書並未送達
    至異議人前開通訊地址等情，有前述舉發通知單送達證書、
    裁決書暨送達證書、交通部公路總局臺北區監理站北監自字
    第0986011928號函及其所檢附通訊地址查詢表在卷足參。前
    開裁決書未合法送達予異議人，異議人於收受裁決書前合法
    聲明異議，先予敘明。
二、聲明異議意旨如附件。
三、按汽車駕駛人，駕駛汽車不遵守道路交通標誌、標線、號誌
    之指示者，而本章各條無處罰之規定者，處新臺幣900 元以
    上1,800 元以下罰鍰；又停止線，係用以指示行駛車輛停止
    之界限，車輛停止時，其前懸部分不得伸越該線；車輛面對
    圓形紅燈表示禁止通行，不得超越停止線或進入路口，道路
    交通管理處罰條例第60條第2 項第3 款及道路交通標誌標線
    號誌設置規則第170 條第1 項、第206 條第5 款第1 目分別
    定有明文。異議人於前揭時、地駕駛駕駛車牌號碼8408-DF
    號自用小客車，不遵守道路交通標線之指示之違規事實，有
    採證照片1 張在卷可稽，並為異議人於本院訊問時所不爭（
    見本院98年8 月25日訊問筆錄），是以異議人確有前揭違規
    行為，堪以認定。
四、次按行為人有本條例之情形者，應填製舉發違反道路交通管
    理事件通知單，並於被通知人欄予以勾記，逕行舉發者，應
    按已查明之資料填註車牌號碼、車輛種類、車主姓名或地址
    ，並於通知單上方空白處加註逕行舉發之文字後，由舉發機
    關送達被通知人；又處理違反道路交通管理事件，有關文書
    送達之程式，依行政程序法之規定，違反道路交通管理事件
    統一裁罰基準及處理細則第11條第1 項第3 款、第5 條分別
    定有明文。而行政程序法第72條規定：「送達，於應受送達
    人之住居所、事務所或營業所為之」是有關違反道路交通管
    理事件文書之送達，苟非已送達於應受送達人之住居所或營
    業所，尚難認巳符送達之規定。而所謂「住居所」，依民法
    第20條之規定，乃依一定之事實，足認以久住之意思，住於
    一定之區域者，始為設定其住所於該地，亦即除主觀上有久
    住一定區域之意思外，尚須客觀上有住於一定區域之事實，
    該一定之區域始為住所，並不以登記為要件。又戶籍法僅為
    戶籍登記之行政管理規定，戶籍地址不過係依戶籍法所為登
    記之事項，並非為認定住所為唯一標準（最高法院83年度臺
    抗字第393 號裁定意旨參照）。又違反道路交通管理處罰條
    例第12條至第68條之規定者，由公路主管機關處罰；前項處
    罰於裁決前，應給予違規行為人陳述之機會，道路交通管理
    處罰條例第8 條第1 項第1 款、第2 項定有明文。違反道路
    交通管理處罰條例之行為人，未依規定自動繳納罰鍰或未依
    規定到案聽候裁決，處罰機關固得依違反道路交通管理事件
    統一裁罰基準及處理細則第44條第1 項之規定，依該處理細
    則附件之統一裁罰基準表，對行為人逕行裁決，惟該條項規
    定乃必以行為人經合法收受舉發通知單後，無正當理由未依
    該舉發通知單上所載應到案日期為罰鍰之繳納或到案聽候裁
    決時，方有適用。易言之，如行為人未能合法收受舉發通知
    單之送達，即不能認受處分人已經合法收受舉發通知單而逕
    行裁決。又按公路監理電腦系統車輛車籍及駕駛人駕籍增設
    「通信地址」欄位作業注意事項第5 項之規定，其使用範圍
    包括監理機關依權責舉發之違規通知單、裁決書；又「公路
    監理機關受理車主、駕駛人申請增設『通信地址』後，應立
    即登載於公路監理電腦系統之車籍及駕籍檔中；爾後各項便
    民服務之通知事項及汽車燃料使用費繳款通知、汽車使用牌
    照稅繳款通知及違規通知單、裁決書之送達，皆以通信地址
    寄發」，此於上開注意事項第6 項亦定有明文，且未限定於
    監理機關依權責舉發之違規通知單。是此一「通信地址」之
    增設，雖係一便民措施，惟一旦車主或駕駛人填寫申請書為
    登記，公路監理機關即有義務登載於電腦系統中，並依此地
    址寄發，否則無以達到「基於社會現況及便民原則，並因應
    車主、駕駛人需要」之訂定目的，且原舉發單位於逕行舉發
    違反道路交通管理事件時，應亦以公路監理電腦系統作為查
    詢車籍及駕籍之依據，此時若車主或駕駛人有申請增設「通
    信地址」時，亦應以此作為寄發地址，方能期受通知人得以
    受送達。查異議人前於93年4 月30日就車號8408-DF 號自小
    客車向原處分機關即交通部公路總局臺北區監理所辦理增設
    通信地址為「臺北縣永和市○○路75巷25弄5 號2 樓」，並
    經公路監理機關完成登記在案等情，有交通部公路總局臺北
    區監理所北監自字第0986011928號函及其所檢附通訊地址查
    詢表及汽車異動歷史查詢表各1 份附卷足憑，異議人已於本
    件違規前之93年4 月30日即向公路監理機關為「通信地址」
    之登記，則此時監理機關自應以此作為寄發地址，方能期受
    通知人得以收受。至上開公路監理業務通信地址申請書固記
    載「爾後由監理機關郵寄之相關通知書、繳費通知單、裁決
    書等，同意郵寄至本人申請之通信地址」，並未包括警察機
    關之舉發通知單，然一般民眾難以區別警察機關交通違規之
    舉發通知單、監理單位裁決書之二階段行政處分有何不同，
    更遑論其等送達方式、法令依據有何區別，是就行政機關處
    罰人民交通違規之行政處分通知而言，人民認識上並無不同
    ，故就一般民眾觀念，其向監理機關陳報送達地址，即有通
    知政府行政機關日後相關交通案件之文書均送達至其陳報送
    達地址之意，況若於逕行舉發之情況下，民眾於收受舉發單
    前實無從查知已有違規行為或舉發單位為何，自無從向舉發
    單位陳明通訊地址，於此情況下，猶認前開通訊地址之設定
    不及於警察機關舉發單之送達云云，實有為德不卒之憾。更
    遑論一般民眾若仍居住於戶籍地或能自戶籍地收受郵件，衡
    情自無向公路監理機關申請增設通信地址之必要，舉發機關
    猶向民眾無法收受之址為送達而要求民眾收受，無非緣木求
    魚，亦無可取。從而，異議人既已向監理機關陳明通訊地址
    ，則不論舉發機關或裁決機關，均應向異議人所陳之通訊地
    址送達舉發單及裁決書。本案舉發單並未向異議人所陳之通
    信地址為送達，其送達難謂合法，異議人因此無法知悉其違
    規遭舉發之情形，致逾應到案期限，則此部分自不可歸責於
    異議人。
五、本件異議人確有前揭時、地駕駛車牌號碼8408-DF 號自用小
    客車，不遵守道路交通標線之指示之違規行為，惟原處分機
    關未依異議人之通信地址合法送達前揭舉發通知單，自不得
    以異議人逾越應到案期限而加重處罰。原處分既有上述違誤
    之處，自應由本院將原處分撤銷，並依道路交通管理處罰條
    例第60條第2 項第3 款規定及違反道路交通管理事件統一裁
    罰基準表，就異議人駕駛車輛不遵守道路交通標線之指示之
    違規行為，依法裁處法定最低額罰鍰900 元。
六、據上論斷，應依道路交通管理處罰條例第87條第2 項、道路
    交通案件處理辦法第20條，裁定如主文。
中    華    民    國    98    年    9     月    11    日
                    交通法庭  法  官  何燕蓉
此正本與原本無異。
如不服本裁定應於送達後5日內向本院提出抗告狀。
                              書記官  李崇文
中    華    民    國    98    年    9     月    14    日


司法院資訊處製作；財團法人民間司法改革基金會備份。
